臺灣高等法院臺南分院民事判決　九十二年度重上字第一二號　　Ｋ
　　　上　訴　人　乙　○　○
　　　　　　　　　己　○○○
　　　　　　　　　丁　○　○
　　　　　　　　　子　○　○
　　　　　　　　　戊　○　○
　　　　　　　　　丙　○　○
　　　　　　　　　丑　○　○
　　　訴訟代理人　林　崑　地　律師
　　　視同上訴人　未　○　○
　　　訴訟代理人　申　○　○
　　　視同上訴人　午　○　○
　　　訴訟代理人　甲　○　○
　　　視同上訴人　壬　○　○
　　　　　　　　　辛　○　○
　　　兼右 一 人
　　　訴訟代理人　癸　○　○
　　　視同上訴人　亥　○　○
　　　　　　　　　戌　○　○
　　　訴訟代理人　高 原 茂 律師
　　　複代 理 人　酉　○　○.
　　　視同上訴人　卯　○　○ .
　　　　　　　　　巳　○　○　.
　　　兼
　　　訴訟代理人　寅　○　○　.
　　　被上 訴 人　庚　○　○.
　　　訴訟代理人　楊　漢　東　律師
　　　複 代 理人　陳　培　芬　律師
右當事人間請求分割共有物事件，上訴人對於中華民國九十二年一月八日臺灣嘉義地
方法院第一審判決（九十年度重訴字第三五號）提起上訴，本院於九十三年五月二十
五日言詞辯論終結，茲判決如左：
    主    文
原判決廢棄。
兩造共有坐落嘉義市○○○段保安小段第二一五地號，面積０‧０四六九公頃；第二
一六地號，面積０．０五四六公頃；第二一九地號，面積０．０八三四公頃；第二二
０地號，面積０．０一０五一公頃；第五三六地號，面積０．０九九九公頃；第五五
０地號，面積０．０二三四公頃；第五五四地號，面積０．０四二０公頃應予合併分
割。其分割方法如附圖一之二方案所示，其中標示Ｂ１部分，面積０‧０三二七公頃
、標示Ｂ２部分，面積０‧０二四八公頃、標示Ｂ３部分，面積０‧０四二０公頃，
分歸上訴人丑○○、乙○○、丙○○、戊○○、丁○○、己○○○、子○○七人共同
取得，並依如附表所示應有部分比例保持共有。標示Ｄ部分，面積０‧０一四二公頃
，分歸視同上訴人亥○○、戌○○共同取得，並依如附表所示應有部分比例保持共有
；標示Ａ１部分，面積０‧０六四四公頃、標示Ａ２部分，面積０．一０五一公頃、
標示Ａ３部分，面積０‧０二九八公頃、標示Ａ４部分，面積０‧０八一０公頃、標
示Ａ５部分，面積０‧０二三四公頃，分歸視同上訴人未○○、午○○、壬○○、癸
○○、辛○○、卯○○、辰○○、巳○○、寅○○九人共同取得，並依如附表所示應
有部分比例保持共有；標示Ｃ１部分，面積０‧０一九０公頃、標示Ｃ２部分，面積
０‧０一八九公頃，分歸被上訴人庚○○取得。
第一、二審訴訟費用由兩造依附表所示之比例負擔。
      事實及理由
一、本件原審被告陳金治於上訴後之九十二年三月二十六日死亡，其所有涉訟之土地
    由其繼承人卯○○、辰○○、巳○○、寅○○四人繼承取得，並已辦妥繼承登記
    ，此有戶籍謄本、繼承系統表、土地登記謄本在卷可稽（見本院卷第一０三至一
    ０九、第一五０至一七七頁），卯○○、辰○○、巳○○、寅○○四人聲明承受
    訴訟，應予准許。又本件請求分割共有物之訴，為固有必要共同訴訟，其訴訟標
    的對於共同訴訟之各人必須合一確定，雖僅由丑○○、乙○○、丙○○、戊○○
    、丁○○、己○○○、子○○七人（以下簡稱丑○○等七人）提起上訴，惟依民
    事訴訟法第五十六條第一款之規定，其上訴效力及於同造共同訴訟人未○○、午
    ○○、壬○○、辛○○、癸○○、亥○○、戌○○、卯○○、辰○○、巳○○、
    寅○○十一人（以下簡稱未○○等十一人），爰均併列為上訴人。
二、本件被上訴人於原審起訴主張：坐落嘉義市○○○段保安小段第二一五、二一六
    、二一九、二二０、五三六、五五０、五五四號七筆土地係兩造依附表所示之持
    分共有，各共有人並無不分割之協議，且非不能分割，爰依民法第八百二十三條
    之規定，請求依附圖一之一方案分割；又因兩造共有系爭七筆土地如每位共有人
    均在每一筆土地按應有部分面積分得土地，將造成共有人分得之土地畸零破碎，
    無法利用，喪失分割共有物之立法意旨，故系爭七筆土地應合併分割；另系爭第
    二一五、二一六、二一九、二二０號四筆土地市價較高，第五三六、五五０、五
    五四號三筆土地市價較低，被上訴人所提出之分割方案，各共有人分得之土地均
    有面臨馬路，地形較方正，經濟價值較平均；而依上訴人乙○○於原審提出之分
    割方案（即附圖二之一），上訴人丑○○等七人分得之土地位置均面臨五十米道
    路，經濟價值較高，對於其他共有人顯不公平；被上訴人嗣於本院主張：上訴人
    丑○○等七人上訴後既主張願依原應有部分保持共有關係，則應修正依附圖一之
    二方案分割為合理等語。上訴人丑○○等七人則以：若依照被上訴人於原審所提
    之方案分割（即附圖一之一），則上訴人乙○○與上訴人己○○○等人所分得之
    土地會分開；又將價值最低之二一五地號Ｂ１部分０‧０三二七公頃及二一六地
    號Ｂ２部分０‧０二四八公頃分歸上訴人丑○○、乙○○、丙○○、戊○○、丁
    ○○、子○○六人，令其等負擔繳納分割登記之增值稅，亦有失公允；若按上訴
    人乙○○於原審所提之分割方案（即附圖二之一），則兩造各有分得面臨十三公
    尺寬道路之土地及分得面臨八公尺寬之巷道土地，均符合經濟效益及公平原則等
    語；嗣於本院主張：應依附圖二之二之方案分割符合經濟效益及公平原則，上訴
    人丑○○等七人並願依原應有部分保持共有關係等語資為抗辯。上訴人未○○等
    十一人則同意被上訴人於本院所提如附圖一之二所示之分割方案。原審則判准依
    照被上訴人於原審所提之如附圖一之一所示方案為分割。
三、按各共有人除因物之使用目的不能分割，或契約定有不分割之期限者外，得隨時
    請求分割共有物；又共有物分割之方法，不能協議決定者，法院得因任何共有人
    之聲請，命為原物或變價之分配，民法第八百二十三條第一項前段、第八百二十
    四條第二項分別定有明文。查本件系爭坐落嘉義市○○○段保安小段第二一五號
    田地目面積０．０四六九公頃、第二一六地號田地目面積０．０五四六公頃、第
    二一九地號田地目面積０．０八三四公頃、第二二０地號田地目面積０．一０五
    一公頃、第五三六地號田地目面積０．０九九九公頃、第五五０地號田地目面積
    ０．０二三四公頃、第五五四地號田地目面積０．０四二０公頃七筆土地係兩造
    依附表所示之比例分別共有，此有卷附土地登記簿謄本可稽（見原審卷第九至五
    十頁）。又兩造對於上開七筆土地既均未定有不分割之特約，亦無因物之使用目
    的不能分割之情形，茲雙方不能達成分割之協議，復為兩造所不爭；而兩造前於
    原法院簡易庭九十年二月十五日調解中，就分割方法無法達成協議，亦有調解筆
    錄可稽（見原法院九十年度調字第十四號卷），則被上訴人訴請法院為共有物之
    分割，尚無不合。
四、次按共有數筆不同地號土地之共有人，如以成立一共有關係之意思而共有該數筆
    土地者，非不得將該數筆土地予以合併分割，以增加經濟效益。查兩造共有系爭
    土地七筆，其中第二一五與二一六號、第二二０與二一九號、第五三六與五五０
    號，各該二筆土地毗鄰，有地籍圖謄本可稽（見原審卷第五一至五二頁），其共
    有人於該七筆土地之應有部分均相同，自堪認兩造係基於成立一共有關係之意思
    而共有系爭七筆土地，其等並均請求合併分割，自應依兩造意願予以合併分割。
    次查裁判上定共有物分割方法，應顧及公平、當事人之聲明、應有部分之比例與
    實際是否相當、共有物之客觀情狀、性質、價格與經濟價值、共有利益、各共有
    人之主觀因素及使用現狀、利害關係等因素為綜合判斷。系爭土地經原審於九十
    一年九月十七日勘驗現場結果，其使用情形為：第五三六、五五四號二筆土地，
    東側係面臨二十五米寬之嘉義市○○路，中間隔有一條四米寬之既有巷道，第五
    五０號土地西側面臨八米寬之道路，可通往公園廣場；第二一五、二一九號二筆
    土地，東側係面臨二十五米寬之嘉義市○○○路，第二一六、二二０號二筆土地
    ，西側係面臨八米寬之既有巷道，第二一六、二一五號二筆土地分別面臨八米寬
    之既有巷道；此有勘驗筆錄在卷足憑（見原審卷(二)第一五四至一五七頁），本院
    並就兩造於本院所提出之分割方案，囑託嘉義市地政事務所分別繪製複丈成果圖
    附卷參酌（見本院卷第五九至六一頁、第二００至二０一頁）。本件分割方案共
    計有四，分別為被上訴人庚○○所提附圖一之一、附圖一之二及上訴人乙○○等
    七人所提附圖二之一、附圖二之二。倘依如附圖二之一方案為分割，則上訴人亥
    ○○、戌○○、己○○○三人所分得之部分土地，即標示Ｆ、Ｆ１、Ｇ、Ｇ２、
    Ｅ、Ｅ１部分，過於狹長，顯減低土地之利用價值，故不採如附圖二之一方案為
    分割。上訴人丑○○等七人於本院雖另主張應依嘉義市地政事務所九十二年四月
    八日製作之土地複丈成果圖，即附圖二之二方案為分割，以便Ａ、Ｅ兩部分可連
    接合併使用，Ｄ、Ｆ部分亦可連接合併使用，尤其Ｄ、Ｆ部分土地南邊臨接五十
    公尺街道之人行道，價值較高，且Ｅ部分與Ｆ部分之間雖有一條道路隔開，但Ａ
    、Ｅ、Ｄ、Ｆ部分仍係同一地點，可增加經濟效益；其餘之五三六地號Ｇ部分０
    ．０七六一公頃、五五０地號Ｉ部分０．０二三四公頃分歸上訴人丑○○等七人
    共同取得，以便Ｇ、Ｉ部分土地可連接合併使用，增加經濟效用，是為公平允當
    之分割方法；而被上訴人所提附圖一之二方案，分歸視同上訴人未○○等九人之
    Ａ１、Ａ２、Ａ３三部分土地，與Ａ４、Ａ５兩部分土地，並非同一地點，不能
    合併使用，且其中Ａ１、Ａ２部分與Ａ３部分土地之間有道路阻隔，減低經濟效
    益；分歸上訴人丑○○等七人之Ｂ１、Ｂ２兩部分土地，與Ｂ３部分土地，亦非
    在同一地點，不能合併使用，亦減少經濟效益云云。惟查被上訴人所提附圖一之
    二分割方案，為視同上訴人未○○等九人及亥○○、戌○○所同意，足見如依附
    圖一之二方案為分割，其等分得之土地並無減低經濟效益之情形，至上訴人丑○
    ○等七人分得之Ｂ１、Ｂ２兩部分土地，與Ｂ３部分土地，非在同一坐落，使用
    上容有不便，其經濟效益亦非絕對有利，惟查系爭共有之土地原即分屬兩處群落
    ，此有地籍圖謄本在卷可稽，縱經合併分割，亦無法改變其分屬兩處之事實，是
    上訴人丑○○等七人分得之土地分屬兩處，亦與公平原則無違；且依附圖一之二
    方案分割，除視同上訴人亥○○、戌○○之應有部分各僅六十四分之一，計算其
    共有之土地面積僅一四二平方公尺，其分得之土地不宜分屬兩處外，其餘視同上
    訴人未○○等九人及被上訴人分得之土地亦均分屬兩處，足見依附圖一之二方案
    為分割，符合公平原則及多數共有人之意願，並兼顧共有物之客觀情狀及經濟效
    益，足以採取。
五、綜上所述，本件應依附圖一之二方案為分割，原審判准依附圖一之一方案為分割
    即有未洽，上訴人主張依附圖二之二方案為分割雖非可採，仍應認其上訴為有理
    由，原判決應予廢棄，改判如主文第二項所示。又本件係分割共有物之訴，由敗
    訴當事人負擔訴訟費用顯失公平，是本院斟酌情形，命兩造各按其應有部分之比
    例共同負擔訴訟費用如主文第三項所示。
六、本件事證已臻明確，兩造其餘攻擊防禦方法及證據資料，核與本件判決結果不生
    影響，毋庸一一論述，併予敘明。
據上論結，本件上訴為有理由，依民事訴訟法第四百五十條、第七十八條、第八十條
之一、第八十五條第一項但書，判決如主文。
中　　　華　　　民　　　國　　九十三　　年　　　六　　　月　　　八　　　日
　　　　　　　　　　　　　　　　　　臺灣高等法院臺南分院民事第二庭
~B1審判長法官　吳　　志　　誠
~B2　　　法官　周　　素　　秋
~B3　　　法官　楊　　省　　三
右為正本係照原本作成。
如對本判決上訴，須於判決送達後廿日內向本院提出上訴狀，未表明上訴理由者，應
於上訴後廿日內，向本院提出理由書。
中　　　華　　　民　　　國　　九十三　　年　　　六　　　月　　　九　　　日
　　　　　　　　　　　　　　　　　　　　法院書記官　謝　　淑　　玉
附表：
┌────┬───────┬─────────┐
│姓　　名│應　有　部　分│訴訟費用負擔比例　│
├────┼───────┼─────────┤
│未○○　│八分之一　　　│八分之一　　　　　│
├────┼───────┼─────────┤
│午○○　│八分之一　　　│八分之一　　　　　│
├────┼───────┼─────────┤
│壬○○　│八分之一　　　│八分之一　　　　　│
├────┼───────┼─────────┤
│庚○○　│十二分之一　　│十二分之一　　　　│
├────┼───────┼─────────┤
│癸○○　│十二分之一　　│十二分之一　　　　│
├────┼───────┼─────────┤
│辛○○　│十二分之一　　│十二分之一　　　　│
├────┼───────┼─────────┤
│亥○○　│六十四分之一　│六十四分之一　　　│
├────┼───────┼─────────┤
│戌○○　│六十四分之一　│六十四分之一　　　│
├────┼───────┼─────────┤
│己○○○│三十二分之一　│三十二分之一　　　│
├────┼───────┼─────────┤
│丁○○　│三十二分之一　│三十二分之一　　　│
├────┼───────┼─────────┤
│乙○○　│三十二分之一　│三十二分之一　　　│
├────┼───────┼─────────┤
│子○○　│三十二分之一　│三十二分之一　　　│
├────┼───────┼─────────┤
│戊○○　│三十二分之一　│三十二分之一　　　│
├────┼───────┼─────────┤
│丙○○　│三十二分之一　│三十二分之一　　　│
├────┼───────┼─────────┤
│丑○○　│三十二分之一　│三十二分之一　　　│
├────┼───────┼─────────┤
│卯○○　│三十二分之一　│三十二分之一　　　│
├────┼───────┼─────────┤
│辰○○　│三十二分之一　│三十二分之一　　　│
├────┼───────┼─────────┤
│巳○○　│三十二分之一　│三十二分之一　　　│
├────┼───────┼─────────┤
│寅○○　│三十二分之一　│三十二分之一　　　│
└────┴───────┴─────────┘
